【裁判字號】    99,台上,2107
【裁判日期】    990408
【裁判案由】    偽造文書
【裁判全文】
最高法院刑事判決            九十九年度台上字第二一０七號
上  訴  人  甲○○
選任辯護人  陳佳瑤律師
上列上訴人因偽造文書案件，不服台灣高等法院中華民國九十七
年三月十一日第二審更審判決（九十六年度上更(一)字第八六四號
，起訴案號：台灣台北地方法院檢察署九十四年度偵字第一九九
八六號），提起上訴，本院判決如下：
    主  文
上訴駁回。
    理  由
按刑事訴訟法第三百七十七條規定，上訴於第三審法院，非以判
決違背法令為理由，不得為之。是提起第三審上訴，應以原判決
違背法令為理由，係屬法定要件。如果上訴理由書狀並未依據卷
內訴訟資料，具體指摘原判決不適用何種法則或如何適用不當，
或所指摘原判決違法情事，顯與法律規定得為第三審上訴理由之
違法情形，不相適合時，均應認其上訴為違背法律上之程式，予
以駁回。本件原審經審理結果，認為上訴人甲○○有如原判決事
實欄所載與其弟乙○○（原名胡端正，於民國九十四年三月二十
九日更名，其涉案部分未據起訴）共同連續行使偽造私文書之犯
行，罪證明確，因而撤銷第一審之科刑判決，於為刑法新舊規定
比較，並適用中華民國九十六年罪犯減刑條例等規定，改判論上
訴人以共同連續行使偽造私文書，足以生損害於他人罪，處有期
徒刑伍月，減為有期徒刑貳月又拾伍日，並諭知如易科罰金之折
算標準及為緩刑貳年之宣告。已詳敘其調查、取捨證據之結果及
憑以認定犯罪事實之心證理由；並就上訴人否認犯行之供詞及其
所辯各語認非可採，予以論述指駁。從形式上觀察，原判決尚無
足以影響判決結果之違法情形存在。上訴意旨略稱：（一）上訴
人為陳文秀之女，陳文秀概括授權上訴人處理其財產，且因其患
有心臟病，生前財產及死亡後之遺產於授權時復無法確定，為妥
善處理財產，乃以概括授權方式為之。陳文秀授權上訴人之授權
書（下稱系爭授權書）所載：「任何屬於本人主張……之遺產」
等語，意指任何屬於陳文秀本人死亡後之遺產，及其得繼承自他
人之遺產。授權範圍自已包括上訴人處理其死亡後本人之遺產。
原判決遽將系爭授權書記載「遺產」一詞，解為陳文秀得繼承自
他人之遺產，並非指陳文秀本人之遺產，有判決不備理由及認定
事實未憑證據之違法。（二）證人即王嘉寧律師於第一審證稱：
陳文秀已交代上訴人，如她病危，上訴人應把她的錢都領出等語
。足證上訴人曾向王嘉寧表示已獲陳文秀授權領取銀行帳戶存款
。又上訴人於八十九年八月二十四日繼承人會議表示：伊經陳文
秀生前授權，於死後將存款領出作為醫藥費及喪葬費；會議紀錄
亦記載：上訴人表示目前有新台幣（下同）四百萬元可動用之遺
產，由上訴人保管中等語。原判決認上訴人未向王嘉寧提及授權
領款之事，上訴人係為求卸責而找其商議，亦未於繼承人會議提
及上訴人提款之事，不但認定事實未憑證據，且有判決不備理由
之違法。（三）陳文秀於八十九年二月十四日至同年三月十一日
住院期間，將台新國際商業銀行股份有限公司（下稱台新銀行）
、中國農民銀行帳戶之存摺及印章交付上訴人，用以提領存款支
付該段時間所需之醫藥費及生活費，上訴人於陳文秀出院時，將
存摺、印章返還陳文秀。原審未調查上訴人該段期間有無領款行
為，遽認：上訴人於陳文秀死亡後，始冒名提領款項，未於其生
前即已代為處理銀行帳戶款項之事務云云，有調查未盡及判決不
備理由之違法。（四）王嘉寧於第一審證稱：陳文秀希望上訴人
把她的錢領出來，用在醫藥費或喪葬費等語，所稱喪葬費，係指
死亡後所需之費用，足見陳文秀之授權非僅生前提領存款，亦包
含其死亡後由上訴人代為提領款項。又陳文秀之遺產至今尚有二
千三百萬元未分配，各繼承人因感情不睦，不易協商，上訴人確
有逕行提領款項之必要。況乙○○曾於九十三年間，對其他繼承
人提起民事訴訟，要求返還代墊之醫藥費及喪葬費，足證上訴人
如未提領款項，因各繼承人無法協商，陳文秀可能無法發喪，此
情況為陳文秀所預知，上訴人確係受陳文秀之授權，並無偽造私
文書之犯意。原判決認：上訴人當時無急迫支付喪葬費用之事由
，可通知其他繼承人前來協商云云，有應於審判期日調查之證據
而未予調查及判決不備理由之違法。（五）上訴人提出「刑事自
首狀」，目的在於以司法程序處理上訴人提領陳文秀存款之爭議
，俾杜絕乙○○之爭執。原審未傳訊上訴人之原審辯護人陳佳瑤
律師，以查明上訴人自首之原因，遽於判決內載述：上訴人明知
未獲授權，乃具狀自首云云，有應於審判期日調查之證據而未予
調查之違誤等語。惟查：（一）採證認事、證據之取捨及證據證
明力之判斷，俱屬事實審法院之職權，苟無違背證據法則，自不
能指為違法。原判決認定上訴人有其事實欄所載共同連續行使偽
造私文書之犯行，係依憑上訴人之部分陳述（坦承：提領如原判
決附表所載銀行存款之事實不諱），證人王嘉寧（於第一審證述
上訴人與乙○○於陳文秀過世後一、二天前來律師事務所找伊商
談，向伊說明領款之經過等情）之證言，並參酌卷附上訴人之刑
事自首狀、台大醫院核發八十九年八月十六日死亡證字第七一八
號之陳文秀死亡證明書、合作金庫銀行信義分行九十四年十二月
九日合金信義字第０九四０００六四四六號函（附陳文秀帳戶交
易往來明細及八十九年八月十六日六十九萬元取款憑條影本）、
合作金庫銀行六合分行九十五年一月五日合金六合字第０九四０
００六五八八號函（附八十九年八月十六日八十萬元取款憑條影
本）、台新銀行九十五年二月十日台新總法制字第０九五０００
００二八九號函（附第００九０七四號外匯定期存款單影本）及
九十五年三月十六日台新總法制字第０九五０００００七０九號
函等證據資料，而為論斷。並以上訴人否認犯罪，辯稱：陳文秀
生前授權伊處理事務，伊提領上開款項係依授權書而為云云，為
卸責之詞，不足採信。復敘明：(1)一般人授權他人處理本身財產
，會直接指明授權處理何一動產或不動產，不會將自己之財產稱
為遺產，且觀之系爭授權書所載「本人主張之……遺產」，顯然
係指其可以依法繼承主張因他人死亡而獲得之財產而言，是系爭
授權書所載「本人主張之……遺產」，並非指陳文秀死後遺留之
財產，該授權書所載尚不能資為陳文秀生前已授權上訴人處理遺
產之依據，此與上訴人自知未經陳文秀生前授權處理遺產，而具
狀自首之情事相符，且依證人王嘉寧律師於第一審之證詞，上訴
人於領款後，即向其明確表示，倘其他繼承人胡守恭、胡端圓得
知領款之事，將有訴訟糾紛，並請其提供法律上得以免責之方式
，上訴人未表示係生前受陳文秀授權領款；及於偵查中亦自首犯
罪，迨依律師建議召開繼承人會議時，亦僅決議如何處理陳文秀
遺產，並未提及上訴人提領款項之事，倘上訴人係基於陳文秀生
前授權，何以未提出授權書以示合法，反急於尋求如何卸責之方
法，上訴人辯稱：經陳文秀生前授權云云，殊無可信。(2)陳文秀
於八十九年八月十六日上午十一時二十分許死亡後，倘上訴人係
為辦理喪葬事宜，有提領陳文秀存款之必要；當時無急迫支付喪
葬費用之事由，陳文秀之其餘繼承人胡守恭、胡端圓、陳怜安、
陳怜臻均住居於台北市，上訴人本可立即通知其他繼承人前來共
同協商。然上訴人卻於陳文秀死亡前，即與乙○○商議領取陳文
秀銀行存款，並於陳文秀死亡後短短一小時內，未告知其他繼承
人，即至銀行提領款項。參以證人王嘉寧於第一審證稱：上訴人
及乙○○於陳文秀死亡後一、二天即來找伊，表示陳文秀死亡那
天有領了一些錢，如果被胡守恭、胡端圓知道會衍生糾紛、興訟
，而諮詢應如何處理等語，益見上訴人自始即有擅自提領之犯罪
動機，並非基於陳文秀授權，或認其他繼承人應會同意而為，上
訴人有偽造私文書犯意無疑。(3)依民法第五百五十條規定，委任
關係因當事人一方死亡，除契約另有訂定，或因委任事務之性質
不能消滅者外，自應歸於消滅。陳文秀既已死亡，其生前縱有委
任上訴人處理事務，委任關係亦已消滅。系爭授權書並無明文記
載陳文秀死亡後，仍授權上訴人處理事務；況上訴人係於陳文秀
死亡後，始提領款項，並非於陳文秀生前即已代為領取，於陳文
秀死亡後仍有繼續處理之必要，亦與該條但書（即「但契約另有
訂定，或因委任事務之性質不能消滅者，不在此限」）規定不符
。因認上訴人辯稱：陳文秀生前即已授權，陳文秀死亡後，伊依
委任關係提領款項，自無不法云云，亦無可採。(4)證人王嘉寧於
第一審雖證稱：上訴人與乙○○、陳怜安、陳怜臻開會時，他們
就是說母親好像因為常常進出醫院，有心臟病還是什麼，所以有
交代只要她病危，就希望上訴人去把她的錢都領一領，就是領出
來用，用在醫藥費或是喪葬費也好，母親也預期到只要她有意外
的話，胡守恭、胡端圓的繼承權，她已經立過遺囑不要讓胡守恭
、胡端圓繼承，所以很早就交代要把能夠動用的錢都趕快把它領
一領云云。王嘉寧所述係聽聞自上訴人與乙○○、陳怜安、陳怜
臻之轉述，並非親自耳聞陳文秀而為之陳述，尚無從為上訴人有
利之認定。況王嘉寧聽聞自上訴人與乙○○、陳怜安、陳怜臻之
所述，亦僅係陳文秀很早就交代要把能夠動用的錢都趕快把它領
一領等語，自係指其生前而非死亡後之提領。是王嘉寧此部分證
言，尚不足為上訴人有利之認定。(5)陳文秀死亡後，遺產為上訴
人及其他繼承人公同共有，縱陳文秀生前授權上訴人處理事務，
上訴人於陳文秀死亡後，亦不得任意處分已屬陳文秀之全體繼承
人公同共有之遺產。上訴人於陳文秀死亡後，擅自前往銀行，以
陳文秀名義提領款項，已損害其餘繼承人繼承陳文秀遺產之權利
。縱上訴人於事後召開繼承人會議追認，亦無解於其應負偽造私
文書罪責。況依卷附會議紀錄所載，亦僅決議如何處理陳文秀遺
產，並未同意追認上訴人提款之行為。上訴人辯稱：其餘繼承人
已追認伊領款行為，自無損害其他繼承人權利之虞云云，亦無可
取各等情。已依卷證說明審認、論駁綦詳，其推理論斷衡諸經驗
及論理等證據法則皆無違背，亦無上訴意旨所指認定事實未憑證
據、調查未盡及判決不備理由等違法情形。就此指摘，自非上訴
第三審之合法理由。（二）刑事訴訟法第一百六十三條規定揭櫫
當事人調查證據主導權之原則，法院於當事人主導之證據調查完
畢後，認為事實未臻明瞭仍有待釐清時，固得斟酌具體個案之情
形，裁量是否補充介入調查。但如待證事實已臻明瞭，無再調查
之必要者，法院未為無益之調查，即不能指為有應調查之證據而
不予調查之違法。原判決認定上訴人有本件共同連續行使偽造私
文書之犯罪事實，其待證事實已臻明瞭，至於上訴人何以具狀自
首，並不影響於本件犯罪事實之認定。又原審審判長於九十七年
二月十九日上午審判時，詢以：「尚有證據請求調查？」上訴人
及其原審辯護人均答稱：「無。」（見更(一)卷第五九頁背面），
且於原審辯論終結前，亦未曾為該項聲請，原審未另為無益之調
查，核與應於審判期日調查之證據而未予調查之違法，不相適合
。上訴意旨執以指摘，要非適法之第三審上訴理由。（三）其餘
上訴意旨，經核亦係置原判決所為明白論斷於不顧，仍持已為原
判決指駁之陳詞再事爭辯，或對於事實審法院取捨證據與自由判
斷證據證明力之職權行使，徒以自己之說詞，任意指摘，或單純
為事實上之爭執，難認已符合首揭法定之第三審上訴要件。其上
訴違背法律上之程式，應予駁回。
據上論結，應依刑事訴訟法第三百九十五條前段，判決如主文。
中    華    民    國  九十九  年    四    月    八    日
                      最高法院刑事第九庭
                          審判長法官  邵  燕  玲
                                法官  李  伯  道
                                法官  孫  增  同
                                法官  李  英  勇
                                法官  施  俊  堯
本件正本證明與原本無異
                                      書  記  官
中    華    民    國  九十九  年    四    月   十三   日
                                                       s

司法院資訊處製作；財團法人民間司法改革基金會備份。
